臺灣雲林地方法院民事判決
109年度六簡字第84號
原      告  王文政  
訴訟代理人  林玉珍  
            吳聰億律師
被      告  吳淑眞  
訴訟代理人  林素敏  

            王祥    

上列當事人間確認經界事件，於中華民國110年10月12日言詞辯
論終結，本院判決如下：
    主  文
確定原告所有坐落雲林縣○○鎮○○段000000地號土地與毗鄰被告所
有同段1001-2地號土地之經界線，如附件鑑定書鑑定圖㈠所示M--
D黑色連線位置。
訴訟費用新臺幣32,400元（裁判費1,000元、內政部國土測繪中
心鑑測費27,000元、斗南地政事務所規費4,400元），由原告負
擔二分之一，由被告負擔二分之一。
    事  實  及  理  由
一、原告起訴主張：
  ㈠緣原告所有坐落雲林縣○○鎮○○段000000地號土地（下稱系爭1
    001-1地號土地）南側與被告所有坐落同段1001-2地號土地
    （下稱系爭100-2地號土地）毗鄰，被告購買系爭1001-2地
    號土地之前手為王祥，又原告所有坐落系爭1001-1地號土地
    北側相鄰同段1001地號土地係訴外人王家聯所有，王祥、王
    家聯及原告係親兄弟關係，核先敘明。乃當時王祥於系爭10
    01-2地號土地興建房屋時，在系爭1001-1、1001-2地號土地
    界址兩側留有共同壁，而紅色圈點乃牆柱中心點即系爭1001
    -1、1001-2地號土地界址點，俟原告後來門牌號碼斗南鎮順
    安街242之1號房屋時，未以共同壁興建房屋，而係重新立柱
    及牆壁方式興建房屋，俟被告向王祥購買系爭1001-2地號土
    地後進行拆除作業，原告申請地政機關測量界址，地政機關
    卻指出系爭1001-1、1001-2地號土地界址乃在原告後來興建
    上開房屋其新立柱及牆壁外側點，惟如依該測量界址點去計
    算被告所有系爭1001-2地號土地將較權狀面積增加，致原告
    所有系爭1001-1地號土面積減少，而有複丈面積與登記簿面
    積不符之情形；再者，依歷次土地地籍圖謄本以比例尺去測
    量，亦可明顯查知面寬有不同變化情形，顯有確定不動產經
    界之必要。
  ㈡按確定經界之訴為形式之形成訴訟，法院不受原告聲明之拘
    束，只要原告本於所有權，對鄰地所有權人起訴，請求確定
    相鄰土地之經界線，法院即應就兩造間相鄰土地之經界線為
    確定，以達解決土地糾紛之目的。本件兩造之土地經界有如
    上述之錯誤，因而兩造間相鄰處經界線位於何處有確定之必
    要。
　㈢原告所指N點即是原有共同壁梁柱之中心點，此有被告在未拆
    除前之照片可稽，再觀諸整排建物，其中倆倆土地之界址皆
    在共同壁梁柱之中心點，此有照片可證，由上開照片顯示該
    整排建物倆倆土地之界址皆在共同壁梁柱之中心點，應係72
    年地政機關重測時所訂之界址點，多年來核整排土地、建物
    所有權人皆認知在共同壁梁柱之中心點即屬倆倆之界址點，
    故就本件言，當時王祥於系爭1001-2地號土地興建房屋時在
    系爭1001-1地號、1001-2地號土地界址兩側留有共同壁，即
    如照片紅圈點乃牆柱中心點，亦即系爭1001-1、1001
　　-2地號土地界址點，係72年地政機關重測時所訂之界址點，
    俟原告後來興建房屋時未以共同壁興建房屋，而係重新立柱
    及牆壁方式興建房屋，然豈可在被告將舊共同壁梁柱拆後，
    即使得2筆土地之界址點變更形成在原告重新立柱及牆壁之
    外側邊緣點，顯對原告明顯不公。
  ㈣復再比較雙方所指界點所計算之土地面積，按依斗南地政事
    務所鑑測斗南鎮公所有之西岐段987-2地號土地與系爭1001-
    2地號土地之界址點（鑑定書第2頁最後一行、第3頁第一行
    ），經斗南地政事務所量測後從被告所指M點到塑膠樁其面
    寬為4.9公尺，而從原告所指N點到塑膠樁其面寬4.78公尺，
    則依此分別計算原、被告之面積。按原告有系爭1001-1地號
    土地之登記面積為128平方公尺，被告所有系爭1001-2地號
    土地登記面積為184平方公尺，且依內政部不動產交易買賣
    實價查詢服務服務網，被告於購買時之面積為55.66坪，換
    算為184平方公尺。 惟查被告所指M點到塑膠樁其面寬為4.9
    公尺，所計算被告有系爭1001-2地號土地面積為188.66平方
    公尺，而原告以M點為界址點所計算出來之面積為126.44平
    方公尺，則被告增加2.66平方公尺，原告減少1.56平方公尺
    ；若依原告所指N點到塑膠樁其面寬為4.78公尺，計算被告
    被告所有系爭1001-2地號土地面積為185.03公尺，而原告以
    N點為界址點計算出來之面積為129.74平方公尺，則被告增
    加1.03平方公尺，原告增加1.74平方公尺，顯然以N點為兩
    造土地之界址點較符合雙方各自登記之面積，亦顯兩造之經
    界線確實應以原告所指N-O兩點連接線較符合登記面積，應
    作為雙方土地之經界線較為公允。     
  ㈤聲明：確定原告所有系爭1001-1地號土地與被告所有系爭100
    1-2地號土地之經界線，為如內政部國土測繪中心109 年10 
    月21日鑑定圖所示N-0之連接虛線線位置。
二、被告之答辯：
　㈠不同意原告所指照片立柱中心點（紅色圈點，按即N點）為相
    鄰兩地之界址點。系爭1001-2地號分割完後，自62年興建迄
    今經44、45年，從以前測量到現在面積都是184平方公尺。 
　㈡原告提出該整排建物共8間，當初是由建商所購地興建而成，
    再依當時的屋況販售，與我們兩方情況不同。且如相鄰房屋
    要興建時，如要共同梁柱方亦要雙方同意始可。
　㈢系爭1001-1地號原為空地，於88年由原告獨自興建完成，而
    被告所有系爭1001-2地號上面之建物早已於63年間興建完成
    ，且依據原告提出相關圖片外觀可看出各自有不同的牆柱，
    故無原告所述共同梁柱之情形。
　㈣原告所指塑膠樁點是可任意移動之點，是一切以地政機關所
    保存之地籍圖界址為準。原告所指N-O連線經測量中心鑑定
    結果與地籍圖不符；然被告指界之界址點C-D連線與測量中
    心鑑測結果與經界線相符。
　㈤由國土測繪中心測量結果被告有系爭1001-2地號土地面積面
    積為183.83平方公尺，登記面積為184平方公尺，兩者相差
    僅0.17平方公尺，亦在誤差範圍2%內。
  ㈤聲明：兩造相鄰土地之經界線為如附圖所示 M-C-D紅色連線
    虛線位置（按即M-D黑色連線位置）；原告之訴駁回；訴訟
    費用由原告負擔。
四、得心證之理由：
㈠、按不動產界線之訴訟，性質上屬於形成之訴。原告提起此訴
    訟時，祗須聲明請求定其界線之所在即可，無須主張特定之
    界線。縱原告有主張一定之界線而不能證明，法院仍不能以
    此駁回其訴，亦即法院可不受兩造當事人主張之拘束，得本
    於調查之結果，定雙方不動產之經界（最高法院90年台上字
    第868 號裁判要旨參照）。是不動產經界訴訟乃形式上形成
    之訴，因涉及地籍重測之國家土地行政之公益性質，本質上
    應屬非訟事件，故法院確定經界時，並不受當事人聲明界址
    之拘束，應斟酌具體情形，本乎公平原則，依職權定其經界
    。又相鄰兩土地間，其具體界址何在，我國民法未有明文，
    是如有圖地相符之地籍圖可稽，固以地籍圖為準，惟地籍圖
    如不精確如破損，或有圖地不相符之情形，則應秉持公平之
    原則，依下列判斷經界之資料為主，合理認定之，即：⑴鄰
    接各土地之買賣契約或地圖（實測圖、分割圖、分圖）。⑵
    經界標識之狀況（經界石、經界木、木樁、基石、埋炭等）
    。⑶經界附近占有之沿革（房屋、廚房、廁所、自來水管、
    水溝之位置及系爭土地之利用狀況）。⑷登記簿面積與各土
    地實測面積之差異。⑸土地之形狀等為認定之依據，是本件
    兩造所有上開相鄰土地之界址，自應依此原則認定之（以上
    原則並無優先順序之分），並非以登記面積為唯一之認定依
    據。再者，所謂之「地籍圖面積」係鑑測時依據地政事務所
    保管之地籍圖，經描繪後以坐標讀取儀計算之面積；至於「
    登記簿面積」，則係指地政事務所土地登記簿上所載之面積
    。又土地登記簿所載之土地面積，係先確定土地之界址點，
    或土地長寬等項後再行測算，故其土地面積之求出，係以先
    確定土地之經界線為前提，並非先分配土地面積後，再以取
    足土地面積之可能界線去定其經界線。因此，在舊地籍圖經
    界線與土地登記簿所載土地面積不相符合時，且亦無其他足
    資證明相關土地經界所在之證據時，自應以可靠地籍圖線作
    為相關土地之經界線，較為適當。而所謂可靠地籍圖線，非
    以當事人之指界為唯一之認定標準，而應參照地籍圖、現使
    用人之指界、地圖（實測圖、分割圖、分筆圖）、使用現況
    、土地形狀、占有沿革、鄰地界址及地方習慣等客觀標準，
    予以綜合判斷再定界址，且因鑑測結果，致兩造面積有所增
    減，並與土地登記簿所載者有間，此或係登載面積時即已發
    生錯誤，或係測量技術精密不同、所採比例尺不一致、天然
    地形變動等因素所致，可能原因非一，是確認界址，亦不專
    以面積是否增減為其認定標準。故登記面積非絕對值，而不
    可調整。
㈡、經查：原告所有之系爭1001-1地號土地與被告所有之系爭100
    1-2地號土地相鄰，有地籍圖、土地登記謄本可稽。本院於1
    08年2 月3日會同兩造於現場履勘，並囑託內政部國土測繪
    中心測量（下稱國土測繪中心），經指示測量人員依原告指
    界N-A-B-O 藍色連接虛線」、被告指界M-C-D 紅色連接虛線
    ，並計算面積增減情形，此有現場勘驗筆錄、照片可查，並
    經國土測繪中心依現場鑑測結果，製成鑑定書及鑑定圖可參
    。查本案鑑定書及鑑定圖之產出，係使用精密電子測距經緯
    儀，在系爭土地附近檢測103 年度雲林縣斗南地政事務測設
    之圖根點，經檢核無誤後，以各圖根點為基點，分別施測系
    爭土地及附近界址點，並計算其坐標值輸入電腦，以自動繪
    圖議展繪於鑑測原圖上（同地籍圖比例尺1/500），然後依
    據雲林縣斗南地政事務所保管之地籍圖、圖解地籍圖數值化
    成果、地籍調查表等資料，展繪本案有關土地地籍圖經界線
    ，與前項成果核對檢核後測定於鑑測原圖上，作成比例尺1/
    500 之鑑定圖。其製作過程相當嚴謹，成果圖之產出，均依
    相關規定辦理，自屬精密可採。
㈢、綜上兩造所陳，本案之爭點，在於兩造相鄰之系爭土地，究
    係原告所指之N-O藍色連線虛線，抑或被告所指之M-C-D紅色
    連線虛線（即地籍圖經界線M-D黑色連線）位置？分述如下
    ：
㈣、本院於勘驗時當場向國土測繪中心詢明系爭1001-1與1001-2
    地號土地之使用現況，是否與民國87年間分割圖相符乙節，
    經該中心於鑑定書㈤說明如下：「經查，系爭1001-1與1001-
    2地號土地於87年5月6日分割自1001地號土地，依據雲林縣
    斗南地政事務所複丈日期87年3月24日土地分割複丈圖及背
    面地籍調查表所載，其1001、1001-1、1001-2地號西側分割
    尺寸分別為4.65公尺、4.55公尺、4.75公尺，1001地號與10
    01-1地號土地間之經界線以【3（牆壁）中】為界、1001-1
    、1001-2地號土地之經界線以【3（牆壁）內外，牆壁屬100
    1-2所有】為界，合先敘明。依雲林縣斗南地政事務所1001-
    1土地登記資料，該土地建築完成日期為88年10月15日，故1
    00-1地號土地建物係於上開分割日期之後完成，另會勘當時
    1001-1地號現況為三層樓建物，1001-2地號現況為空地，經
    鑑測結果，該三層建物北側牆壁中心及南側牆外緣，與地籍
    圖經界線吻合，實測西側面寬為4.55公尺，亦與雲林縣斗南
    地政事所保管之87年3月24日土地複丈圖註記尺寸相符等語
    ，此有國土測繪中心之鑑定書在卷可稽，經對比原告提出證
    物2之分割圖（審理卷第68頁），西歧段1001、1001-1、100
    1-2分割後西側之面寬依序為4.65公尺、4.55公尺、4.75公
    尺。基上，國土測繪中心實地測量結果，原告三層建物北側
    牆壁中心及南側牆外緣，與地籍圖經界線吻合，實測西側面
    寬為4.55公尺（I-M連線），亦與雲林縣斗南地政事所保管
    之87年3月24日土地複丈圖註記尺寸相符等情。基此，原告
    系爭1001-1地號土地實測（北側牆壁中心及南側牆外緣）面
    寬4.55公尺，核與87年分割時註記之尺寸相符，且與地籍經
    界線吻合，可證原告系爭1001-1地號土地西側面寬並未減少
    ，但若依原告指界，則原告所有系爭1001-1地號土地之西側
    面寬將增為4.68公尺，顯與分割原圖4.55公尺之註記不符，
    故系爭1001-1地號土地與被告之系爭1001-2地號土地之界線
    ，係以南側牆（樑柱）外緣，即M點為界，較為可信。
　㈤此外，原告對於國土測繪中心依地籍圖、分割原圖計算、兩
    造指界之面積主張仍有差異，再請國土測繪中心說明西歧段
    1001、1001-1、1001-2地號土地西側面寬及各筆土地面積之
    計算方式，經國土測繪中心函覆：「㈠有關本中心109年10月
    21日鑑定圖㈠㈡所載，西歧段1001-1地號土地依地籍圖（同被
    告指界）計算面積為126.44平方公尺，係以I-M-D-L-K-J-I
    連接線所圍區域計算而得，西側臨路寬（I-M）為4.55公尺
    ；同段1001-2地號土地依地籍圖（同被告指界）計算面積為
    183.83平方公尺，係以M-P-S-U-D-M連接線所圍區域計算而
    得，西側臨路寬（M-P）為4.75公尺。至於西歧段1001-1地
    號土地依原告指界計算面積為129.77平方公尺，係以N-O-D-
    L-K-J-I-M-N連接線所圍區域計算所得，西側臨路面寬（I-N
    ）為4.68公尺；同段1001-2地號土地依原告指界意旨計算面
    積為180.51平方公尺，係以N-P-S-U--O-N連接線所圍區域計
    算而得，西側臨路面寬（N-P）為4.62公尺。另H點、Q點詳
    如本中心109年10月21日鑑定書三-㈥所述，該二點僅供計算
    面寬，至計算1001-2地號土地面積，不論依地籍圖（同被告
    指界）或原告指界，其南側經界均仍以P-S-U經界線為準等
    語（審理卷第85頁）。查該中心既已依兩造各自指界再與登
    記面積作比較，計算出兩造指界所圍成區域之面積與登記面
    積之差異，並說明系爭1001-2地號土地之南側經界（與同段
    987-2地號）均仍以P-S-U經界線為準，兩造自不得再爭執非
    在本件爭訟範圍之經界線（即系爭1001-2地號與鄰987-1地
    號土地之經界線）。嗣經國土測繪中心比較兩造各自指界後
    產生之差異，原告指界系爭1001-1地號土地面積為129.77平
    方公尺（較登記面積增加1.77平方公尺）、系爭1001-2地號
    土地面積180.51平方公尺（較登記面積減少3.49平方公尺）
    ；被告指界（即依地籍圖經界線計算）系爭1001-1地號土地
    面積126.44平方公尺（較登記面積減少1.56平方公尺）、系
    爭1001-2地號土地面積183.83平方公尺（較登記面積減少0.
    17平方公尺）。由上可知，依被告之指界（M-C-D連線符合
    地籍經界線M-D黑色連線），原告所有系爭1001-1地號土地
    西側面寬4.55公尺，而被告所有系爭1101-2地號土地西側實
    測面寬（M-P連線距離）4.75公尺，上開二筆地均符合87年
    分割時西側面寬之尺吋，且依此計算兩造土地面積之增減情
    形，比較符合土地登記之面積，故被告之指界符合地籍圖經
    界線位置，較為可信。
　㈥另基於下列理由，本院認為系爭相鄰兩地之經界線，係在如
    附件鑑定圖㈠所示M-C-D連線，即現行有效之地籍圖經界線M-
    D連線位置，而非原告指界之N-O連線位置。
　⑴國土測繪中心既然能夠明確的將現行有效之地籍圖經界線位
    置（地籍原圖由斗南地政事務保管），經實地測量後展繪於
    鑑定圖上，再與87年之分割原圖作比較，確認系爭1001-1地
    號土地西側土地面寬如鑑定圖㈠I-M所示之距離為4.55公尺、
    系爭1001-2地號土地西側面寬（M-P）4.75公尺，核與分割
    原圖標示之西側土地面寬尺寸一致，且依此計算面積，如上
    所述，亦較符合土地登記面積，可見現行有效之地籍圖經界
    線係確實可靠，自不得逕為摒棄不採。
　⑵原告主張N點即梁柱之中心點位置，而去對比整排建物，其中
    倆倆土地之界址皆在共同壁梁柱之中心點，而主張N點為兩
    造土地之界址點乙節，然此為被告所否認，況原告之房屋及
    被告前手王祥之房屋既非建商所統一所興建，王祥之房屋興
    建於62年間（現已拆除，為空地），原告房屋興建於88年間
    ，情形殊異，豈可類比，而謂系爭相鄰兩地應以梁柱之中心
    點為界址點。再者，原告未能提出兩造曾約定以梁柱之中心
    點為共同壁契約之約定，焉可因原告之房屋與北側之1001地
    號土地間建物之梁柱及其餘整排建物梁柱之中心點為界址點
    ，即據以推論，此原則亦適用於兩造系爭相鄰土地之界址點
    。又及，原告主張其所有斗南鎮順安街242之1號房屋興建時
    ，未以共同壁興建房屋，而係重新立柱及牆壁方式興建房屋
    ，亦與常情有違，殊無可採。再又，原告主張該梁柱之中心
    點為72年地政機關重測時所訂之界址點，既未提出任何證據
    加以佐證，亦非可採。
　⑶另原告請求斗南地政事務所測量以N點（即梁柱外緣加上12.2
    5公尺）至塑膠樁以及M點（即梁柱外緣）至塑膠樁之距離，
    經實地測量結果，M到塑膠樁之距離為4.9公尺；N到塑膠樁
    之距離為4.78公尺，原告並自行計算系爭相鄰兩地之面積（
    即系爭1001-1地號之面積為129.74平方公尺；系爭1001-2地
    號之面積為185.03平方公尺，然未說明計算方式），之後再
    與登記面積作比較增減情形，而認依原告之指界N點為界址
    點，較合登記面積云云，然此已與國土測繪中心上開面積增
    減之說明有違，且系爭1001-2地號土地與其南側同段987-1
    、987-2地號之經界線位置不在本案訟爭之範圍，原告所有
    之系爭1001-1地號土地西側面寬實測為4.55公尺暨未減少，
    豈可因系爭1001-2地號土地西側（C-H連線）之面寬，經國
    土測繪中心測量結果為4.91公尺（斗南地政測量為4.9公尺
    ，惟此係被告之指界，並非鑑定圖之P點界址點，如下所述
    ），被告之指界雖與分割原圖註記之尺寸4.75公尺不符，但
    此為被告所有系爭1001-2地號土地與其南側同段987-1、987
    -2地號土地界址之爭議，原告所有系爭1001-1地號土地西側
    面寬既已確定不變為4.55公尺，自不能因被告另行指界之結
    果，導致其所有系爭1001-2地號土地之面寬變成4.9公尺，
    與分割原圖標示面寬4.75公尺不符，而作為調整系爭相鄰兩
    地界址之依據。何況，塑膠樁（即鑑定圖H點）係可以輕易
    移動之柱狀體（其設立目的尚有不明），且國土測繪中心已
    於110年3月9日函中（審理卷第85頁）說明鑑定圖P點係西岐
    段1001-2地號土地與同段987-2地號土地間之界址點，該點
    並無埋設界樁，…，惟其上開G【噴漆處】、H點【塑膠椿】
    ，該二點僅供計算面寬（亦即與界址點P點不同），至於計
    算1001-2地號土地面積，不論依地籍圖（同被告指界）或原
    告指界， 其南側經界仍以P-S-U經界線為準等語，本院對比
    鑑定圖上H點之塑膠樁位置，確係在界址點P點之南側（與P
    點界址點非一致），可知該塑膠樁應非系爭1001-2地號土地
    同段987-2地號土地間之界址點，原告以無根據之H點，認係
    1001-2地號土地與同段987-2地號土地間之界址點，而據以
    計算面積，並自行比較面積增減情形，復未說明其計算式為
    何？自難予採信。     
  ㈦綜上，原告主張依鑑定圖N-O 連線確定為兩造系爭土地之經
    界線位置為不可採，被告主張依M-C-D 連線位置，確定為兩
    造經界線位置，既符合地籍圖經界線位置，且依此計算兩造
    各自之土地面積，亦接近各自之土地登記面積，另參考系爭
    土地使用現況、面積之因素等節，加以綜合判斷，認兩造系
    爭相鄰土地之經界線位置如鑑定圖M-D 黑色連接虛線位置，
    較為正確可靠，爰判決如主文第1 項所示。
五、本件判決之基礎已臻明確，兩造其餘之攻擊、防禦方法及舉
    證，經本院審酌後，認與判決結果無影響，爰不一一予以論
    列，併此敘明。
六、又鑑定界址糾紛，核其性質，兩造本可互換地位，則原告提
    起本訴雖依法有據，然被告之應訴係法律規定所始然，其抗
    辯自為伸張或防衛權利所必要，本院認應由兩造共同負擔訴
    訟費用較為允洽，即原告負擔二分之一，其餘由被告負擔，
    爰依民事訴訟法第80條之1 規定，判決如主文第2 項所示。
七、綜上依民事訴訟法第436 條第2 項、第78條、第80條之1 ，
    判決如主文。
中　　華　　民　　國　　110 　年　　10　　月　　28　　日
                  斗六簡易庭
                                  法  官　陳定國
以上正本證明與原本無異。
如不服本判決，應於送達後20日內，向本院斗六簡易庭提出上訴
狀並表明上訴理由，如於本判決宣示後送達前提起上訴者，應於
判決送達後20日內補提上訴理由書（須按他造人數附繕本）。
中　　華　　民　　國　　110 　年　　10　　月　　28　　日
                                  書記官  黃鷹平